【裁判字號】    96,重訴,154
【裁判日期】    970813
【裁判案由】    返還土地
【裁判全文】
臺灣板橋地方法院民事判決             96年度重訴字第154號
原      告  子○○
            乙○○
            寅○○
            丁○○
            戊○○
            丙○○
            己○○
            丑○○
共      同
訴訟代理人  凌見臣律師
複  代理人  陳志偉律師
            卯○○
被      告  辛○○
訴訟代理人  庚○○
            楊金順律師
上  一  人
複  代理人  吳孟勳律師
            賴錫卿律師
            王景暘律師
            壬○○
被      告  輔麒建設股份有限公司
法定代理人  癸○○○
訴訟代理人  楊金順律師
上列當事人間請求返還土地事件，經本院於民國97年7 月30日言
詞辯論終結，判決如下：
    主  文
原告之訴駁回。
訴訟費用由原告負擔。
    事實及理由
一、程序方面
    按訴狀送達後，原告不得將原訴變更或追加他訴；但請求之
    基礎事實同一或該訴訟標的對於數人必須合一確定時，追加
    其原非當事人之人為當事人者，不在此限，民事訴訟法第25
    5 條第1 項第2 款、第5 款分別定有明文。查原告起訴主張
    其與被告辛○○簽訂土地合建契約書，約定由原告提供坐落
    臺北縣新莊巿瓊林段4 至11地號土地，併同被告辛○○所提
    供之土地，由被告辛○○規劃興建建物，惟該契約已因被告
    辛○○未依約在簽約日起1 年內完成一定事項而失其效力，
    且經原告撤銷受詐欺之締約意思表示而自始無效，故依民法
    第113 條、第767 條及第821 條規定，訴請被告辛○○回復
    其等所提供土地之原登記狀態並返還其等原有之土地。嗣於
    訴訟程序進行中，被告辛○○仍繼續在上開土地興建建物，
    且於民國96年2 月5 日與輔麒建設股份有限公司（下稱輔麒
    公司）共同向臺北縣政府工務局申請變更該建物之起造人為
    被告辛○○及輔麒公司，嗣被告辛○○與輔麒公司又以起造
    人名義向臺北縣新莊地政事務所申辦建物所有權第一次登記
    ，經該地政事務所於97年2 月4 日辦畢所有權登記在案；原
    告遂於97年5 月9 日提出民事準備書(六)狀，追加輔麒公司為
    被告，並訴請被告辛○○與被告輔麒公司回復其等所提供土
    地之原登記狀態，並拆除坐落其等所有土地之地上建物後，
    將土地返還予原告及共有人全體。本件原告追加輔麒公司為
    被告，同時請求拆除地上建物，核其請求之基礎事實要屬同
    一，且該訴訟標的對於數人必須合一確定，合於民事訴訟法
    第255 條第1 項第2 款、第5 款之規定，應予准許，合先敘
    明。
二、原告起訴主張：
  (一)原告原居住於其等所有坐落臺北縣新莊巿瓊林段4 至11地號
    土地上之社區，前經行政院原子能委員會檢測為幅射屋（下
    稱系爭輻射屋），嗣由原告與上開社區居民積極向政府爭取
    協助系爭幅射屋改建，經與原子能委員會及經濟建設委員會
    協商後，方露曙光。原告遂於93年7 月19日與被告辛○○簽
    訂土地合建契約書（下稱系爭合建契約），約定由原告提供
    坐落臺北縣新莊巿瓊林段4 至11地號如附表一所示土地併同
    被告辛○○所提供之土地，由被告辛○○規劃興建建物（下
    稱系爭合建案）。嗣被告辛○○即將系爭合建案所需之建築
    基地進行合併並辦理登記：先於94年5 月17日將坐落臺北縣
    新莊市○○段5 至11地號土地合併至同段4 地號土地，又於
    94年6 月21日將同段12至17地號土地合併至同段3 地號土地
    ，再於95年1 月9 日將同段4 、23地號土地合併至同段3 地
    號土地。
  (二)惟被告未於系爭合建契約簽訂日起1 年內完成該契約第4 條
    第4 項及第5 項之約定條件，該契約自始未發生效力：
    1.按系爭合建契約第4 條第4 項、第5 項約定：「自本約簽
      訂日起1 年內下列各項條件均應全部配合辦妥完成，本契
      約始生效力；倘有任何一項未於1 年內完成時，甲乙（甲
      方即原告，乙方即被告辛○○）雙方同意無條件解除本契
      約．．．4.瓊林段2 、3 、12、13、14、15、16、17地號
      8 筆土地全部無條件移轉登記於乙方或其指定之第三人所
      有。5.甲方應將乙方抽分之土地移轉登記於乙方或其指定
      之第三人，並配合辦妥土地合併、分割、房屋拆除及註銷
      內有部分法定空地註記等手續。」
    2.查坐落臺北縣新莊巿瓊林段2 、3 及12至17地號8 筆土地
      ，原非系爭合建案之合建標的，惟被告辛○○既特別將之
      列入系爭合建契約之約定條款，自負有完成此項約定之義
      務。惟被告辛○○未能於系爭合建契約簽訂日起算1 年內
      完成臺北縣新莊巿瓊林段2 地號土地之移轉登記，又未曾
      告知原告該地號土地無從為移轉之事，亦未與原告共商解
      決方案或修改契約內容，甚至於94年11月間原告丑○○向
      被告辛○○詢問此事時，被告辛○○仍以要再回去查等語
      含糊搪塞，嗣經原告丑○○、寅○○、己○○委請律師代
      函被告辛○○敘明此事，被告辛○○始於94年11月18日之
      律師回函中承認該2 地號土地無法納入重建基地範圍一事
      ，惟已超過系爭合建契約第4 條所定之履行期限。是被告
      辛○○未能完成臺北縣新莊巿瓊林段2 地號土地之移轉登
      記，自屬可歸責於其己之事由所致。
    3.次查，被告辛○○自訂約以來，始終藉詞不予提供系爭建
      案之工程藍曬圖使原告明瞭建物之詳細面積計算，遲至94
      年11月間（系爭合建契約簽訂近1 年4 個月後），始召開
      住戶會議並首次提出合建建物之初稿，更遲至94年12月間
      方陸續以電話個別通知原告選定房屋戶別。是原告未能於
      訂約後1 年期間選定房屋，無從計算所選定建物之土地持
      分面積，因而未能將被告辛○○「抽分之土地」移轉登記
      予被告辛○○或其指定第三人，實因被告辛○○未按時依
      約履行所致。
    4.綜上，被告辛○○未於系爭合建契約簽訂日起1 年內完成
      該契約第4 條第4 項、第5 項之約定條件，該契約即因條
      件未能成就而自始未發生效力。
  (三)原告係受被告辛○○詐欺而簽訂系爭合建契約：
    被告辛○○於合建之始，欺矇原告並非建築專業之人士，就
    容積建蔽之計算一無所知，刻意隱瞞系爭合建案尚有輻射屋
    改建獎勵容積達2,000 餘坪之事實，竟向原告誆稱容積之計
    算依照原使用執照之計算方式不變，致使原告陷於錯誤，同
    意系爭合建契約第2 條「由甲方（即原告）依其個人原有建
    物權狀面積按原樓層分取房屋．．．」之分配約定，迄至94
    年11月間經被告辛○○提出大樓設計圖，原告方悉前述輻射
    屋獎勵容積之情事，是原告顯係受詐欺而為同意系爭合建契
    約之約定。
  (四)嗣被告辛○○與被告輔麒公司於96年2 月5 日共同向臺北縣
    政府工務局申請變更系爭合建案之起造人為被告辛○○及被
    告輔麒公司，其後，被告辛○○與被告輔麒公司又共同以起
    造人名義向臺北縣新莊地政事務所申辦建物所有權第一次登
    記，經該地政事務所於97年2 月4 日辦畢所有權登記並繕發
    所有權狀在案。然原告早於96年1 月25日以臺北信維郵局第
    277 號存證信函通知被告辛○○系爭合建契約無效，並撤銷
    因受詐欺所為之締約意思表示。職是，被告辛○○及被告輔
    麒公司均無任何得於原告及其他共有人所有之系爭合建土地
    上興建地上物之法律權源，爰依民法第113 條、第767 條及
    第821 條之規定，訴請被告塗銷有關合建土地之合併登記並
    回復其原登記狀態，並請求被告將無權占有原告所有土地上
    之地上物拆除，將該土地返還與原告及共有人全體。
  (五)對被告抗辯所為之陳述：
    1.兩造於93年7 月間洽談簽訂系爭合建契約時，被告辛○○
      即曾向原告及其他輻射屋住戶表示系爭輻射屋之改建未來
      將有諸多應克服之部分，其亦無把握確能完成此項合建案
      ，希以1 年之時間作為是否能克服各項合建問題之期限，
      倘1 年內系爭合建案得以順利推動，則1 年後再予換約，
      即另行簽訂正式、詳細之合建契約，反之，如1 年內合建
      推動有其困難，則系爭合建契約即不生效力，此即何以系
      爭合建契約第4 條內所約定之各項應辦條件，亦以1 年作
      為履行期限；且被告辛○○更曾表示為免輻射屋重建期限
      到期，乃催促輻射屋住戶儘速簽約。基於上開原因，原告
      對於被告辛○○所提供系爭合建契約內之諸多細節均未詳
      究，而以全力配合系爭合建契約之簽約及後續事宜為要務
      ，倘有疑義，待1 年後正式換約時再行細究。是以，系爭
      合建契約之簽訂實有其特殊之時空背景緣由，無從與一般
      契約之簽訂相比擬。徵諸前情，顯見依兩造當初簽訂系爭
      合建契約之共識以及系爭合建契約第4 條之文意，如自訂
      約日起1 年內未完成該契約第4 條各項條件，該契約應屬
      不生效力，洵至明確。退萬步言之，倘本院審酌結果，認
      為依系爭合建契約第4 條之文意，僅於第4 條內各項條件
      未達成時賦予兩造解除契約之權利，則原告茲此向被告辛○○為解除系爭合建契約之意思表示。
    2.關於系爭合建契約第4 條第4 項部分：
      系爭合建契約第4 條第4 項僅約定臺北縣新莊巿瓊林段
        2 地號土地應無條件移轉於被告辛○○或其指定之第三
        人名下，並未約定其應納入系爭合建案之建築基地，本
        即與是否得納入重建基地範圍無關。是以，被告執詞陳
        稱「瓊林段2 地號土地不得納入重建基地範圍內，實係
        礙於現行法令規定，並非本人不依契約作為」云云，要
        非可採。
      況被告於94年11月18日之律師回函表示臺北縣新莊巿瓊
        林段2 地號土地無法納入重建基地範圍時，系爭合建案
        尚未開始動工，兩造仍有針對系爭合建契約協商修訂之
        機會，惟被告辛○○未與原告洽商此事，自不得再將其
        未能於訂約起算1 年內履行系爭合建契約第4 條第4 項
        一事，歸咎於法令規定。
    3.關於系爭合建契約第4 條第5 項部分：
      被告辛○○因可歸責於其自身之事由，未能於訂約後之1
      年期間內通知原告選定房屋，以致無從計算原告所選定建
      物之土地持分面積以外被告辛○○「抽分之土地」面積，
      甚至因被告辛○○堅不提供有關每人可分得坪數之計算方
      式，原告縱已選定房屋戶別，未來仍有更換可能，此觀被
      告答證8 所附收據均載明「正確面積係以房屋興建完成謄
      本記載為準」即明。是以，正因被告辛○○連原告所選定
      建物之土地持分面積都未能確認，致使原告至今仍無從將
      被告辛○○「抽分之土地」移轉予被告辛○○或其指定第
      三人，亦致系爭合建契約第4 條第5 項根本無從履行。
    4.關於原告受詐欺而簽訂系爭合建契約部分：
      縱臺北縣新莊巿瓊林段2 、3 及12至17地號8 筆土地確
        為臺北縣政府工務局所核發72莊使字第2040號使用執照
        所載系爭輻射屋建築基地內保留之法定空地，惟系爭輻
        射屋既已重行改建，原72莊使字第2040號使用執照即不
        復存在，否則，倘依被告所言，上開土地原為法定空地
        ，且該法定空地之註記並未塗銷，依建築法第11條「本
        法所稱建築基地，為供建築物本身所占之地面及其所應
        留設之法定空地。．．．應留設之法定空地，非依規定
        不得分割、移轉．．．。」之規定，根本不能為移轉等
        處分行為，被告辛○○如何得於嗣後擅行藉買賣方式移
        轉所有權並為合併登記？換言之，系爭輻射屋重建後之
        建築基地範圍，非必然即為原72莊使字第2040號使用執
        照之建築基地範圍，而係依照建商與地主間確認之合建
        範圍而重行劃定。是以，臺北縣新莊巿瓊林段3 及12至
        17地號土地並非必須與同段4 至11地號合併為一地號併
        同申請系爭合建案之建造執照，自與系爭合建案之合建
        標的並無必然關聯。此觀諸系爭合建契約第1 條所載之
        合建標的為：臺北縣新莊市○○段4 至11地號土地（即
        原告與其他輻射屋住戶之持分土地）、被告辛○○所有
        同段23、24、34、35、38、39地號土地以及72莊使字第
        2040號使用執照範圍內國有財產局所持有土地，與原來
        72莊使字第2040號使用執照之基地範圍並非完全相同，
        亦未將上開3 及12至17地號土地納入合建標的，即明其
        理。
      倘臺北縣新莊巿瓊林段2 、3 及12至17地號土地確為原
        輻射屋之法定空地，而被告辛○○欲藉由合併上開土地
        以增加系爭合建案之建築基地及容積，大可將之明文納
        入系爭合建契約第1 條之合建基地內，並向原告及訴外
        人甲○○明確說明，以杜爭議。惟被告辛○○不循正道
        ，未將上開土地納入合建標的，而令原告依仍原有建物
        面積分配合建房屋，復以配合申請建照為名，向原告乙○○、己○○及訴外人甲○○誆稱僅為「借過」、日後
        必將返還等語，令原告乙○○、己○○及訴外人甲○○
        提供上開2 、3 及12至17地號土地，並擅自以買賣名義
        移轉過戶至其個人名下，致使系爭合建案之建築基地較
        系爭合建契約所約定者為廣，而圖利其個人，卻致使原
        告之權益受損，至明且炬。
      答證21切結書係91年1 月間訴外人王太平擔任瓊林輻射
        屋住戶重建委員會主任委員時，要求當時臺北縣新莊市
        ○○段2 、3 及12至17地號土地所有權人簽立，嗣改由
        原告丙○○擔任該重建委員會主任委員後，在與建商洽
        談合建事宜時，根本從未提及、出示或引用該切結書，
        是以，該切結書之內容根本已與93年7 月間簽署系爭合
        建契約時之景況不符，與系爭合建案並無關聯。否則，
        何以被告辛○○與原告簽署系爭合建契約時，均未提及
        或出具該紙切結書，亦未將該切結書納入契約內容，反
        而將臺北縣新莊市○○段2 、3 及12至17地號土地之所
        有權人應配合提供土地一事另行列於系爭合建契約第4
        條作為特別生效要件？又原告乙○○、己○○及訴外人
        甲○○簽立上開切結書時，亦僅表示同意委託斯時之瓊
        林輻射屋住戶重建委員會主任委員王太平將前揭土地持
        分移轉於指定之「輻射屋興建處理人員」，惟並未同意
        將該土地持分「出賣」予被告辛○○或任何他人，是被
        告辛○○於臨訟之際，方提出上開與現況全然不符之切
        結書以粉飾其詐欺犯行，自不足採信。
  (六)聲明：
    1.被告辛○○應將坐落臺北縣新莊市○○段3 地號、面積30
      45.52 平方公尺之土地，塗銷95年1 月9 日（95年莊登字
      第003680號）、94年5 月17日（94年莊登字第148880號）
      之合併登記，並回復登記為如附圖1 、附表1 各地號土地
      坐落所示之登記狀態。
    2.完成前項登記後，被告辛○○與被告輔麒公司應將坐落於
      原臺北縣新莊市○○段4 地號如附圖2 所示標示4 、面積
      136.82平方公尺之地上建物拆除，將土地返還予原告子○○及共有人全體；將坐落於原臺北縣新莊市○○段5 地號
      如附圖2 所示標示5A、面積74.57 平方公尺之地上建物拆
      除，將土地返還予原告乙○○及共有人全體；將坐落於原
      臺北縣新莊市○○段7 地號如附圖2 所示標示7A、面積97
      .73 平方公尺之地上建物拆除，將土地返還予原告丁○○
      、戊○○及共有人全體；將坐落於原臺北縣新莊市○○段
      8 地號如附圖2 所示標示8A、面積120.86平方公尺之地上
      建物拆除，將土地返還予原告丙○○及共有人全體；將坐
      落於原臺北縣新莊市○○段9 地號如附圖2 所示標示9A、
      面積113.66平方公尺之地上建物拆除，將土地返還予原告
      己○○及共有人全體；將坐落於原臺北縣新莊市○○段10
      地號如附圖2 所示標示10A 、面積23.25 平方公尺之地上
      建物拆除，將土地返還予原告丑○○及共有人全體；將坐
      落於原臺北縣新莊市○○段11地號如附圖2 所示標示11、
      面積161.36平方公尺之地上建物拆除，將土地返還予原告
      丑○○及共有人全體。
三、被告之抗辯
  (一)原告主張系爭合建契約自始無效之理由，均係屬原告未依契
    約精神履約致被告權益受損：
    1.坐落臺北縣新莊巿瓊林段2 、3 及12至17地號土地為系爭
      輻射屋建築基地之法定空地，必須納入建築基地始得申請
      建造執照，惟該2 地號土地未納入重建基地範圍內，係因
      被告辛○○於93年10月29日向建管單位提出建築線指示申
      請時，始得知依都市計畫法之規定，整筆係為行水區區界
      線範圍內之溝渠用地，不得納入住宅區內為興建基地，僅
      供作防氾用地之用，非能作為興建房屋之基地，故該2 地
      號土地不得納入重建基地範圍內，實係礙於現行法令之規
      定，並非被告辛○○不依契約作為。況被告辛○○於確認
      該2 地號土地無法納入重建基地範圍後，隨即多次口頭告
      知原告事實之緣由，並於94年11月起雙方來往之6 份函件
      中詳細說明，再於95年7 月13日以書面函覆全體合建契約
      人說明此事，且該2 地號土地無法納入重建基地範圍，完
      全係損害被告辛○○之權益，對原告並無任何影響，原告
      仍保有該筆土地所有權，原告反據此主張被告辛○○未於
      1 年內完成契約約定故契約無效，實屬本末倒置之說法。
    2.又依系爭合建契約第4 條第5 項約定：「甲方應將乙方抽
      分之土地移轉登記於乙方或其指定之第三人，並配合辦妥
      土地合併、分割、房屋拆除及註銷內有部份法定空地註記
      等手續。」原告於94年12月間選定房屋後，直至96年2 月
      間為止，仍陸續口頭要求被告辛○○更換戶別，並多次口
      頭要求被告辛○○同意其於房屋結構體興建完成後，視房
      屋現況再確認是否更換戶別，是故，若原告能早日確定分
      屋戶別，自可早日計算出可得分配之土地面積為何，亦可
      知悉其應移轉給被告辛○○抽分多少面積之土地，是原告
      因可歸責於自身事由，致未能履行系爭合建契約第4 條第
      5 項之條件，卻以此主張契約無效，其陳述並不實在。
    3.原告既於94年11月16日發函被告辛○○表示系爭合建契約
      無效，卻又於94年12月6 日至96年1 月31日之期間內繼續
      履行兌現被告辛○○應付之合建保證金、圖面修改確認、
      選定房屋戶別及辦理變更戶別等事宜並親自簽章或捺印，
      可見原告一方面要求被告辛○○需依契約約定履行承諾，
      另又主張契約無效、要求拆屋還地，違背常理。
  (二)被告辛○○未隱瞞系爭合建案有輻射屋獎勵容積2,000 餘坪
    之事實：
    1.系爭輻射屋存在20多年，多數原住戶早已不敢居住而遷離
      多時、任其荒廢，成為附近區域問題叢生無法發展之地方
      毒瘤，惟當時身任輻射屋重建委員會主任委員之原告丙○○及地方民代王太平多年來已與多家建商及專業建築師研
      擬重建方案，均因重建成本過大且不願重建戶整合困難未
      獲結果，其等遂一再懇求被告辛○○能協助整合十分困難
      之輻射屋重建工程，並強調已爭取法定容積乘1.3 倍之輻
      射屋獎勵容積，復主動出示多年來該重建委員會積極與內
      政部爭取獲得之輻射屋拆除重建申請放寬容積限制函件（
      內政部90年8 月13日台90內營字第9084913 號函），保證
      該函文內容絕對有效，且交由被告辛○○委請專業建築師
      確認是否可行，甚至出示原告多年來自行整合簽立之切結
      書，表示原告已於重建委員會努力之下獲得共識，懇請被
      告辛○○基於造福地方鄰里積功德之善念，務必不計成本
      投入重建工程。綜上可知，原告多年來早已與政府主管機
      關、各建設開發商及多位專業建築師，就系爭輻射屋重建
      多方深入研討商談，不論是合建方案、委建方案甚至極專
      業之都巿更新方案等，原告就其應負擔之成本風險及可獲
      得之分配利潤，均有相當詳畫之比較數據資料可供參考，
      可見其對本案獎勵重建辦法之專業熟稔度遠勝於當時仍屬
      局外人之被告辛○○，故原告陳稱完全不知有輻射屋獎勵
      容積之情事，係因被告辛○○隱瞞專業，受詐欺始簽訂系
      爭合建契約，實係誣陷被告辛○○及顛倒是非。
    2.觀諸系爭輻射屋於72年間新建完成時所領取之臺北縣政府
      工務局72莊使字第2040號使用執照暨於94年間拆除時申請
      之臺北縣政府94拆字第038 號拆除執照，以及臺北縣新莊
      鎮○○段子林小段107 、107-6 、107-7 、107-14至10
      7-30地號土地登記簿暨臺北縣新莊市○○段3 至17地號土
      地謄本，可得知該輻射屋坐落之臺北縣新莊鎮○○段子
      林小段107 、107-6 、107-7 地號（重測後為臺北縣新莊
      巿瓊林段3 至17地號），雖歷經分割、合併、重測、再合
      併，均不改變其原本為一整體建築基地之事實，故依建築
      法第11條第1 項、第3 項之規定，被告若非將建物本身所
      占地面及法定空地等數宗土地合併為一宗，即無法提出輻
      射屋重建申請。原告乙○○、己○○明知為能進行系爭合
      建案，須將其所有持分之上開法定空地納入重建基地範圍
      ，始得申請建造執照，是兩造始於系爭土地合建契約第4
      條第4 項約定將上開土地無條件移轉登記於被告辛○○或
      渠指定第三人所有。
    3.且原告乙○○、己○○與被告辛○○簽訂系爭合建契約前
      ，曾簽立答證21切結書，早已知悉臺北縣新莊巿瓊林段3
      及12至17地號等法定空地之持分應移轉登記於其指定輻射
      屋興建處理人（即被告）。況原告乙○○、己○○亦於93
      年7 月27日收受被告辛○○交付每人新臺幣（下同）60,0
      00元之補貼款，並簽立收據，足見其等明知須將上開土地
      無條件移轉登記於被告辛○○所有以申請建造執照，被告
      辛○○豈可能違背現行法律規定，告知原告上開法定空地
      之持分移轉僅係「暫時借過」或「暫時移轉登記」？且上
      開土地一旦成為法定空地，將做為全體住戶共有之土地，
      怎可能再移轉登記返還給原告？原告所言顯然不符合經驗
      法則。
    4.縱鈞院認為被告辛○○有詐欺情事，原告亦於93年7 月14
      日前即知悉建築獎勵容積之事實，於本件中應已不可撤銷
      其意思表示。
  (三)聲明：
    1.原告之訴及假執行之聲請均駁回。
    2.如受不利判決，願供擔保請准免為假執行。
四、兩造不爭執之事實
  (一)原告所有坐落臺北縣新莊巿瓊林段4 至11地號土地上之建物
    即臺北縣政府工務局72莊使字第2040號使用執照所示建物，
    前經行政院原子能委員會檢測為輻射屋。
  (二)原告與被告辛○○為重建系爭輻射屋，於93年7 月19日簽訂
    土地合建契約書，約定雙方分別提供各自所有之臺北縣新莊
    巿瓊林段4 至11地號土地及同段23、24、34、35、38、39地
    號土地，配合前述使用執照基地範圍內國有財產局土地，供
    被告辛○○全權統籌規劃重建，原告無庸負擔重建費用，被
    告辛○○則依各項輻射屋獎勵辦法取得增加容積；並於契約
    第4 條第4 項、第5 項約定，自契約簽訂日起1 年內，應配
    合辦妥「瓊林段2 、3 、12、13、14、15、16、17地號8 筆
    土地全部無條件移轉登記於被告辛○○或其指定之第三人所
    有」，以及「原告應將被告辛○○抽分之土地移轉登記於被
    告辛○○或其指定之第三人」等事項完成。
  (三)臺北縣新莊巿瓊林段2 、3 及12至17地號土地均為臺北縣政
    府工務局72莊使字第2040號使用執照建築基地範圍。
  (四)臺北縣新莊巿瓊林段2 地號土地為行水區區界線範圍內之溝
    渠用地，依法不得作為興建房屋之基地，迄今仍未移轉登記
    於被告辛○○或其指定之第三人所有。
  (五)臺北縣政府工務局72莊使字第2040號使用執照建築基地範圍
    內屬原告所有之土地，迄今未將被告辛○○抽分土地移轉登
    記於被告辛○○或其指定之第三人。
  (六)系爭輻射屋拆除重建，業經內政部核准放寬其原規定容積率
    或原總樓地板面積百分之30，而依臺北縣政府工務局72莊使
    字第2040號使用執照所載建築基地面積，計算輻射屋獎勵面
    積為8,385.07平方公尺。
  (七)被告辛○○經原告乙○○、己○○及訴外人甲○○同意辦理
    其等所有臺北縣新莊巿瓊林段3 及12至17地號土地所有權移
    轉登記於被告辛○○名下，嗣被告辛○○以買賣為由辦理該
    土地所有權移轉登記完畢。
五、本院之判斷
    本件兩造爭點為：(一)倘被告辛○○未依兩造簽訂系爭合建契
    約之約定，於訂約後1 年內辦理第4 條第4 項、第5 項所列
    事項完畢，則該契約效力為何？(二)被告辛○○於兩造簽訂系
    爭合建契約之初，有無以詐欺手法致使原告誤信系爭輻射屋
    獎勵面積計算基準僅包括系爭合建契約第1 條所示原告與被
    告辛○○各自所有土地及國有土地？
  (一)關於兩造簽訂系爭合建契約之效力：
    1.按解釋當事人之契約，應以當事人立約當時之真意為準，
      而真意何在，又應以過去事實及其他一切證據資料為斷定
      之標準，不能拘泥文字致失真意（最高法院39年臺上字第
      1053號判例意旨參照）。查原告與被告辛○○簽訂系爭合
      建契約時，固約定雙方應自該契約簽訂日起1 年內配合辦
      妥完成「瓊林段2 、3 、12、13、14、15、16、17地號8
      筆土地全部無條件移轉登記於被告辛○○或其指定之第三
      人所有」以及「原告應將被告辛○○抽分之土地移轉登記
      於被告辛○○或其指定之第三人」之事項，此為兩造所不
      爭執；惟就上開事項未能在系爭合建契約簽訂日起1 年內
      完成時，其契約效力如何一節，原告主張該契約自始不發
      生效力，被告則抗辯僅由契約當事人取得解除契約之權利
      等語。經查：
      質之系爭合建契約第4 條前段約定：「自本約簽訂日起
        1 年內下列各項條件均應全部配合辦妥完成，本契約始
        生效力；倘有任何一項未於1 年內完成時，甲乙（甲即
        原告，乙即被告辛○○）雙方同意無條件解除本契約，
        甲方並應立即將合建保證金商業本票退還乙方，絕無異
        議。」其條款文字除敘明「本契約始生效力」外，另又
        載稱「同意無條件解除本契約」等語，則系爭合建契約
        第4 條所列事項倘未自簽約日起1 年內完成時，該契約
        究係自始不生效力，抑或在契約當事人解除契約前仍屬
        有效，則無法單從文義解釋推知當事人締約時之真意。
      又原告主張其與被告辛○○簽訂系爭合建契約時，係考
        量倘1 年內系爭合建案得以順利推動，1 年後再另行簽
        訂正式、詳細之合建契約，若1 年內合建案推動有困難
        ，系爭合建契約即不生效力等語。惟原告與被告辛○○
        簽訂系爭合建契約時，除就系爭合建案建築基地所有權
        或使用權之取得事宜，約定相關規範於該契約第1 條及
        第4 條外，另於第2 條、第9 條、第12條就系爭合建案
        興建工程開工及申請使用執照之期限、興建期間費用及
        稅捐之負擔、完工後原告與被告辛○○分配房屋暨基地
        之方式等事項詳為議定，已針對雙方合作重建系爭輻射
        屋之重要權利義務具體載明，則該契約當事人是否有另
        於1 年後就系爭合建案重行訂約之必要，顯非無疑。再
        參酌系爭合建契約第20條第1 項約定：「就合建土地上
        之原有建物，甲方（即原告）應負責於本約簽訂日起2
        個月內無條件清空遷出（含承租及占用等）、完納所有
        稅費及辦妥抵押權清償塗銷及戶籍遷移等，並委託乙方
        （即被告辛○○）代為拆除．．．甲方承諾完全配合辦
        理拆除相關手續．．．。」乃協議由原告委託被告辛○○於簽約日起2 個月內代為拆除系爭輻射屋，倘如原告
        所言，1 年內未完成系爭合建契約第4 條所列各事項時
        ，該契約即不生效力，則將衍生已遭拆除之系爭輻射屋
        應回復原狀或損害賠償之問題，不但無法達成當事人為
        重建系爭輻射屋之目標，反而導致當事人間之法律關係
        趨於複雜，顯非原告與被告辛○○於簽訂系爭合建契約
        時所預期之法律效果，是被告抗辯系爭合建契約第4 條
        約定之真意係為預留系爭合建案興建工程施作過程中發
        生突發狀況時，後續得以協議之空間等語，自非無據。
      抑且，原告與被告辛○○於93年7 月19日簽訂系爭合建
        契約後，其中原告丙○○尚於94年12月6 日選定分配D1
        棟15樓房屋1 戶及地下2 層編號8 號停車位1 位，復於
        96年1 月31日將原選定D1棟15樓房屋變更為D2棟15樓房
        屋，原告丁○○亦於95年3 月15日選定D2棟1 樓房屋1
        戶，原告乙○○另於94年12月8 日將原選定E1棟3 樓、
        E2棟3 樓、E3棟3 樓房屋各1 戶變更為E1棟1 樓、E2棟
        3 樓、E3棟3 樓房屋各1 戶，原告戊○○則於95年3 月
        15日選定D2棟2 樓房屋1 戶，原告子○○亦於94年12月
        13日選定E3棟15樓房屋1 戶等情，為原告所不爭執，並
        有其等簽署之備忘錄暨建物平面圖2 份、收據暨建物平
        面圖4 份等影本附卷可稽（見本院卷一第156 至161 頁
        、第166 至172 頁、第177 至183 頁），足見原告於系
        爭合建契約簽訂日起1 年後，仍持續行使其等依該契約
        得選定分配房屋及停車位之權利，益徵系爭合建契約第
        4 條所列各事項未能於1 年內完成時，其契約當事人締
        約時之真意應非逕令該契約自始失其效力，而係使契約
        當事人取得解除契約之權利。
      承上，原告與被告辛○○簽訂系爭合建契約之真意，既
        係約定倘系爭合建契約第4 條所列各事項未能自簽約日
        起1 年內完成者，契約當事人有解除契約之權利，再參
        諸該條文義載明「甲乙雙方同意無條件解除本契約」，
        則該契約當事人之一方均得不論他方有無可歸責之事由
        而主張解除契約，且被告辛○○復未舉證證明其與原告
        簽訂系爭合建契約時確有約定契約當事人須於他方當事
        人有可歸責之事由存在時始得解除契約，自堪認依系爭
        合建契約第4 條之約定，倘該條所列各事項未能於簽約
        日起1 年內完成時，契約當事人任一方得主張解除契約
        。
    2.而系爭合建契約第4 條第4 項及第5 項所訂「臺北縣新莊
      巿瓊林段2 地號土地無條件移轉登記於被告辛○○或其指
      定之第三人所有」以及「原告應將被告辛○○抽分之土地
      移轉登記於被告辛○○或其指定之第三人」等事項迄今均
      未履行之事實，為兩造所不爭執，原告就此於本院96年12
      月13日提出民事準備書(四)狀向被告辛○○為解除系爭合建
      契約之意思表示，並當庭交付被告辛○○收受。惟按權利
      之行使，不得違反公共利益，或以損害他人為主要目的，
      民法第148 條第1 項定有明文。復按查權利之行使，是否
      以損害他人為主要目的，應就權利人因權利行使所能取得
      之利益，與他人及國家社會因其權利行使所受之損失，比
      較衡量以定之。倘其權利之行使，自己所得利益極少而他
      人及國家社會所受之損失甚大者，非不得視為以損害他人
      為主要目的，此乃權利社會化之基本內涵所必然之解釋（
      最高法院71年臺上字第737 號判例意旨參照）。經查：
      原告及被告辛○○迄今未將坐落臺北縣新莊巿瓊林段2
        地號土地移轉登記於被告辛○○或其指定之第三人所有
        ，已如前述，惟被告對此抗辯稱：上開土地為系爭輻射
        屋於72年間領得臺北縣政府工務局72莊使字第2040號使
        用執照所載之法定空地，必須納入該輻射屋重建之建築
        基地始得申請建造執照，但其向向建管單位提出建築線
        指示申請時，始得知依都市計畫法之規定，該2 地號土
        地均為行水區區界線範圍內之溝渠用地，不得納入住宅
        區內為興建基地，僅供作防氾用地之用，故該2 地號未
        納入重建基地範圍內，實係礙於現行法令所致等語。
      質之系爭合建契約第1 條約定：「甲方（即原告）將所
        有坐落新莊巿瓊林段4 、5 、6 、7 、8 、9 、10、11
        等8 筆依都巿計劃為住宅區屬甲方所有之持分土地（即
        臺北縣政府工務局核發72莊使字第2040號使用執照基地
        範圍內屬甲方所有之持分土地，詳附表）面積共計約10
        5.71坪，提供乙方（即被告辛○○）與乙方所有同段23
        、24、34、35、38、39地號6 筆土地配合前開72莊使字
        第2040號使用執照基地範圍內國有財產局所有約171.71
        坪土地，由乙方全權統籌規劃興建建物。」該條款並未
        明文記載系爭合建案之建築基地包括坐落臺北縣新莊巿
        瓊林段2 、3 及12至17地號土地。惟原告與被告辛○○
        簽訂系爭合建契約之目的即為重建系爭輻射屋，而該輻
        射屋原經臺北縣政府工務局核發72莊使字第2040號使用
        執照之建築基地範圍本即包括臺北縣新莊巿瓊林段2 、
        3 及12至17地號土地在內，此為兩造所不爭執，已如前
        述，復參酌原告與被告辛○○簽訂系爭合建契約時，除
        第1 條約定委由被告辛○○統籌規劃興建建物之基地範
        圍外，併於第4 條第4 項約定：「瓊林段2 、3 、13、
        14、15、16、17地號8 筆土地全部無條件移轉登記於乙
        方（即被告辛○○）或其指定之第三人所有。」是原告
        與被告辛○○訂約時，本有將臺北縣新莊巿瓊林段2 、
        3 及12至17地號等屬72莊使字第2040號使用執照建築基
        地範圍內之土地列入規劃，顯見其等自始有依該72莊使
        字第2040號使用執照所載建築基地範圍進行重建之意，
        益徵系爭合建契約第4 條第4 項之約定，係為使被告辛○○得以就72莊使字第2040號使用執照所載建築基地全
        部為統籌規劃設計及申請建造執照所設。從而，臺北縣
        新莊巿瓊林段2 地號土地因屬行水區區界線範圍內之溝
        渠用地，依法不得作為興建房屋之基地一節，既為兩造
        所不爭執，則該2 地號土地縱未納入系爭合建案之建築
        基地範圍，亦不影響系爭輻射屋之重建，自無損於原告
        依系爭合建契約所得主張及享有之權利。
      又原告迄今未將其等所有坐落臺北縣新莊巿瓊林段4 至
        11地號如附表一所示土地屬被告辛○○之抽分土地移轉
        登記於被告辛○○或其指定之第三人，已如前述，惟被
        告對此抗辯：原告迄至96年2 月間為止，仍陸續口頭要
        求被告辛○○更換戶別，並多次口頭要求被告辛○○同
        意其於房屋結構體興建完成後，視房屋現況再確認是否
        更換戶別，是原告不得因可歸責於己之事由致系爭合建
        契約第4 條第5 項所定條件無法履行，主張解除契約等
        語，原告則主張：被告辛○○遲至94年12月間始陸續以
        電話個別通知原告選定房屋戶別，致原告未能於訂約後
        1 年內選定房屋，無從計算所選定建物之土地持分面積
        ，因而未能將被告辛○○抽分土地移轉登記予被告辛○○或其指定之第三人，實係可歸責於被告辛○○之事由
        所致等語。
      質之系爭合建契約第2 條第1 項、第2 項分別約定：「
        本約土地．．．由甲方（即原告）依其個人原有建物權
        狀面積按原樓層分取房屋．．．」、「依地政機關登記
        簿謄本記載為準，甲方所分取房屋之坪數若有增減，甲
        乙雙方同意增減面積5 坪以內時，面臨馬路之1 樓店面
        ，每坪以25萬元計算，2 樓以上每坪以12萬元計算互為
        多退少補，惟4 、5 、6 地號所在之1 樓住宅則每坪以
        12萬元計算互為多退少補；增減面積如逾5 坪以上時，
        超過5 坪以上的部分則以巿價計算退補，各無異議。」
        顯見原告依約選定分配房屋後，尚待該建物興建完成並
        辦理建物所有權第一次保存登記完畢，再依登記謄本所
        載面積之差額以金錢相互找補，此時，原告始能確定應
        將其所有坐落臺北縣新莊巿瓊林段4 至11地號如附表1
        所示土地應移轉登記與被告辛○○之應有部分比例為何
        。顯見原告縱未自簽約日起1 年內將應被告辛○○之抽
        分土地移轉登記於被告辛○○或其指定之第三人，亦不
        影響系爭重建案之進行，更未減損原告及被告辛○○依
        約所得分配房地比例及依實際登記面積計價找補之權利
        。
      綜上，系爭合建契約第4 條第4 項、第5 項所定事項雖
        未能自簽約日起1 年內完成，惟其中第4 項所定臺北縣
        新莊巿瓊林段2 地號土地因屬行水區區界線範圍內之溝
        渠用地，無法作為建築基地使用，因而未依約辦理移轉
        登記於被告辛○○所有，並無礙於系爭輻射屋之重建，
        亦無損及原告之權益，又該第5 項所定應辦理抽分土地
        移轉登記之手續，縱未能於1 年內完成，仍不影響系爭
        重建案之情形，且原告仍得依約選定分配房屋，並在重
        建房屋興建完成並辦理建物所有權第一次登記後，依系
        爭合建契約第2 條之約定計算建物面積之差額計算找補
        之金額，不因上開抽分土地有無自簽約日起1 年內完成
        而有異。反之，被告辛○○依系爭合建契約重建系爭輻
        射屋，已與被告輔麒公司共同興建完成5 棟各15層樓之
        建物，並於97年1 月16日向臺北縣新莊地政事務所申請
        辦理建物所有權第一次保存登記，於同年2 月4 日辦理
        登記完畢等情，業經本院前往現場勘驗無訛，有本院97
        年3 月25 日 勘驗筆錄1 件及現場照片10張存卷足憑（
        見本院卷二第139 至140 頁、第143 至152 頁），並經
        臺北縣新莊地政事務所於97年5 月27日以北縣莊地登字
        第09700083 33 號函說明屬實，有該函文1 件在卷可參
        （見本院卷二第196 至197 頁）；倘依原告之主張，系
        爭合建契約解除後，上開建物因無繼續占用原告所有如
        附表一所示土地之法律權源而應予拆除，除影響原輻射
        屋其他住戶及上開建物承購戶之權益外，亦使重建輻射
        屋之社區更新目的無法達成，有礙地方發展及整體經濟
        。是本院因認原告權利行使之結果，固可取回其原有坐
        落臺北縣新莊巿瓊林段4 至11地號如附表一所示土地，
        惟將造成前述他人及國家社會之極大損失，且依系爭合
        建契約繼續履行之結果，亦無減於原告之契約權利（至
        原告主張受詐欺以致權利受損部分，詳如後述），是原
        告主張解除系爭合建契約並請求拆屋還地，難認非係以
        損害他人為其主要目的，自屬權利濫用，應為法所不許
        。
  (二)關於原告是否受被告辛○○詐欺而為意思表示部分：
    1.原告固自認系爭合建案經內政部於90年8 月13日以台90內
      營字第9084913 號函同意依輻射污染建築物事件防範及處
      理辦法之規定，放寬其原規定容積率或原總樓地板面積百
      分之30等情，惟主張被告辛○○隱瞞臺北縣新莊巿瓊林段
      3 及12至17地號亦納入上開輻射屋獎勵容積之計算基準，
      以致其對於該獎勵容積高達2,000 餘坪之事實毫無所悉，
      率而同意系爭合建契約第2 條「由甲方（即原告）依其個
      人原有建物權狀面積按原樓層分取房屋．．．」之分配約
      定，損及原告可受分配房屋之權利等語，然為被告所否認
      。
    2.查兩造於簽訂系爭合建契約時，自始即有依系爭輻射屋原
      經臺北縣政府工務局核發之72莊使字第2040號使用執照所
      載建築基地範圍進行重建之意，已如前述。且原告乙○○
      、林玉招（即己○○）與訴外人王坤地、甲○○、林正德
      、葉玉墩、王太平、黃錦清、陳張貴、黃鎮淵、林宗輝等
      人前於91年1 月間曾簽立切結書，表明其等為「新莊巿瓊
      林段2 、3 、12、13、14、15、16、17地號8 筆土地之所
      有權人，茲因該土地係屬新莊巿瓊林路50之3 號至50之9
      號共35戶房屋之法定空地（72莊使字第2040號使用執照）
      ，依據內政部台90內營字第9084913 號函規定，前開35戶
      輻射汙染建築物須拆除重建，為配合該基地之重建，吾等
      願無條件全權委託『瓊林輻射住戶重建委員會』主任委員
      王太平先生，將瓊林段2 、3 、12、13、14、15、16、17
      地號法定空地移轉登記於其指定之輻射屋興建處理人員，
      絕不食言」等語，有該切結書影本12紙存卷足證（見本院
      卷一第335 至346 頁），足見原告早於91年1 月間即知悉
      臺北縣新莊巿瓊林段3 及12至17地號土地均為系爭輻射屋
      建築基地之法定空地，必須納入建築基地內進行重建及移
      轉登記於輻射屋興建處理人員等事實，是原告主張其等簽
      訂系爭合建契約時，並不知悉上開土地亦納入上開輻射屋
      獎勵容積之基準云云，自難予採信。
    3.至原告主張被告辛○○訛騙原告乙○○、己○○及訴外人
      甲○○「暫時借過」其等所有之臺北縣新莊巿瓊林段3 及
      12至17地號土地，竟將該土地所有權移轉登記至渠個人名
      下，圖利渠個人可獲輻射屋獎勵容積之面積等語，惟為被
      告所否認。質之原告與被告辛○○簽訂系爭合建契約時，
      自始即知系爭輻射屋重建之獎勵容積計算基準包括臺北縣
      新莊巿瓊林段3 及12至17地號土地在內，已詳述如前，是
      縱原告主張上情屬實，亦係原告乙○○、己○○及訴外人
      甲○○與被告辛○○間就前揭土地移轉登記所為之個別約
      定，要屬另一契約關係，與原告、被告辛○○之間就合作
      重建系爭輻射屋所簽訂之系爭合建契約無涉，自不得以該
      他法律關係推論原告確有受被告辛○○詐欺之情事存在。
    4.此外，原告另主張其已於96年1 月25日以臺北信維郵局第
      277 條存證信函通知被告辛○○撤銷其受詐欺所為之締約
      意思表示等語。然按因被詐欺或被脅迫，而為意思表示者
      ，表意人得撤銷其意思表示；該撤銷，應於發見詐欺或脅
      迫終止後，1 年內為之，民法第92條第1 項前段、第93條
      前段分別定有明文。查原告於96年3 月22日具狀提起本訴
      時陳稱其迄至94年11月間經被告辛○○提出大樓設計圖，
      方悉前述獎勵容積一事等語，嗣於96年6 月28日本院言詞
      辯論期日時仍稱其係於94年11月間發現有獎勵容積之情事
      等語（見本院卷一第227 頁），迨於96年9 月17日本院準
      備程序中始改稱其係於95年10月間向臺北縣政府申請工程
      藍曬圖之後才知道遭被告辛○○詐欺等語（見本院卷二第
      7 頁），則原告原本堅稱其於94年11月間即發見關於獎勵
      容積計算之問題，事後竟翻異前詞，復未說明其前後主張
      迥異之緣由，自難認其嗣改稱係於95年10月間始發見遭被
      告辛○○詐欺一節為真實。是以，原告既於94年11月間即
      發見受被告辛○○詐欺一事，卻遲至96年1 月25日始致函
      被告辛○○撤銷該受詐欺之締約意思表示，自已逾前述1
      年之除斥期間，即為法所不許。從而，原告主張撤銷其等
      簽訂系爭合建契約之意思表示，並訴請被告回復原狀及拆
      屋還地，均屬無據。
  (三)綜上，原告依民法第113 條、第767 條及第821 條規定，訴
    請被告辛○○將坐落臺北縣新莊市○○段3 地號、面積3,04
    5.52平方公尺之土地，塗銷95年1 月9 日（95年莊登字第00
    3680號）、94年5 月17日（94年莊登字第148880號）之合併
    登記，並回復登記為如附圖1 、附表1 各地號土地坐落所示
    之登記狀態，並請求被告應將坐落如附圖2 所示標示4 、5A
    、7A、8A、9A、10A 、11土地之地上建物拆除，將土地分別
    返還予原告及共有人全體，均無理由，應予駁回。
六、本件判決事證基礎已臻明確，兩造其餘主張、陳述及所提證
    據，暨攻擊、防禦方法，經本院審酌後，認與判決結果已無
    影響，爰不再一一論述，併予敘明。
七、結論：原告之訴為無理由，依民事訴訟法第78條，判決如主
    文。
中    華    民    國    97    年    8     月    13    日
                  民事第三庭審判長法  官  朱耀平
                                  法  官  劉以全
                                  法  官  王瑜玲
以上正本係照原本作成
如對本判決上訴，須於判決送達後20日內向本院提出上訴狀
中    華    民    國    97    年    8     月    21    日
                                  書記官  黃美雲


司法院資訊處製作；財團法人民間司法改革基金會備份。
